【裁判字號】    92,勞訴,32
【裁判日期】    921021
【裁判案由】    給付資遣費
【裁判全文】
臺灣臺北地方法院民事判決                          九十二年度勞訴字第三二號
    原      告  甲○○
    訴訟代理人  謝家健律師
    被      告  日商瑞穗實業銀行股份有限公司
    法定代理人  石丸慎太郎
    訴訟代理人  李宏澤律師
    複  代理人  陳靜育律師
右當事人間請求給付退休金等事件，經本院於中華民國九十二年九月三十日辯論終結
，本院判決如左：
    主      文
原告之訴及假執行之聲請均駁回。
訴訟費用由原告負擔。
    事    實
甲、原告方面
壹、聲明：被告應給付原告新臺幣（下同）一百五十五萬九千六百二十一元及自民國
    九十一年四月一日迄至清償日止按年利率百分之五計算之利息，並陳明願供擔保
    ，請准宣告假執行。
貳、陳述：
一、原告自七十五年八月十八日起任職於日商第一勸業銀行台北分行（下稱第一勸業
    銀行）於九十一年四月一日與日商富士銀行股份有限公司（下稱富士銀行）合併
    ，而以後者為存續銀行並更名為日商瑞穗實業股份有限公司（下稱瑞穗實業銀行
    ），且概括承受第一勸業銀行台北分行全部營業及資產負債，原告任職之該分行
    遂於同年二月一日公告專案優惠離職方案，原告符合資格並提出申請，該分行竟
    拒絕適用前開離職方案，嗣於同年二月二十七日再交付空白留任同意書與原告，
    原告拒絕同意，該分行乃於同年三月三十一日依勞動基準法（下稱勞基法）終止
    勞動契約，而發給資遣費新臺幣（下同）一百四十九萬五千九百六十三元，惟按
    前開優惠離職方案原告本可領得離職金三百零五萬五千五百八十四元，被告尚應
    給付原告一百五十五萬九千六百二十一元。
二、第一勸業銀行台北分行所交付之同意書為要求原告同意，並非該分行或改組後之
    存續公司同意留任。第一勸業銀行台北分行以留用原告而拒絕適用優惠離職方案
    ，復再資遣原告，除相互矛盾外，顯為脫免優惠離職金之給與。又第一勸業銀行
    台北分行所提出優惠離職方案之公告應屬要約，既經原告遵期提出，自應受要約
    之拘束，且依企業併購法之規定，勞工有決定是否留用之權，故就申請離職即不
    願留任之員工已不生離職與否之問題，其以未准離職而不適用該方案標準發給離
    職金，即無理由。系爭離職方案較勞基法之資遣費給付標準優厚，原告離職自應
    適用該離職方案。
三、對被告抗辯之陳述：
（一）第一勸業銀行台北分行全部營業、資產及負債有被告概括承受之事實及效力，
      不因第一勸業銀行存續而影響，從而被告對第一勸業銀行台北分行之資遣費請
      求權應由被告公司承受。
（二）優惠離職方案中支店長核定權之規定，並無正當理由且造成不公平歧視之待遇
      ，其手段及結果業已違反公序良俗。
（三）於優惠離職方案公告時，既未對原告任何留用之通知，縱有留用通知亦係事後
      之事，且於原告抉擇之際未將留用之勞動條件告知原告供作判斷。被告主張欲
      委以原告主管消費金融業務，然第一勸業銀行台北分行及被告銀行均係從事企
      業金融業務，無消費金融之業務計畫，且原告從無消費性金融業務經驗，故該
      主張並不實在。又第一勸業銀行台北分行將原告自主力之營業四課調至冷門之
      營業企劃課乃屬一般調動，對於原告並無任何特別預期與計畫。至被告雖欲將
      原告由襄理調升為資深經理，並調升月薪，實則被告承受後其職級及待遇之計
      算已有變更，職位名稱並無意義，而原告在第一勸業銀行台北分行年薪達一百
      七十萬至一百八十萬，較被告所提月薪十二萬元計算十四個月亦僅一百六十八
      萬。
（四）被告既稱優惠方案為迴避資遣之手段，對於符合該方案之原告，自應予以同意
      ，否則即難謂已盡力迴避資遣，而對資遣之必要性及對象選定之合理性不客觀
      ，屬於權利濫用。由九十一年一月三十一日勞資雙方之會談內容可知，第一勸
      業銀行係不同意員工原有年資先行結算下但全體員工繼續僱用，並提優惠離職
      方案供員工選擇，足見該方案與留用與否無關
參、依據：提出財政部函文一份、經濟部函文二份、日商瑞穗實業銀行股份有限公司
    台北分行營業執照一份、公司基本資料二份、服務證明書、優惠離職方案、同意
    書、第一勸業銀行台北分行函文一份、概括承受申請書一份、會議記錄一份、扣
    繳憑單三份等件影本為據，並聲請傳訊證人柳瀨重人、林志聖。
乙、被告方面：
壹、聲明：原告之訴及假執行之聲請均駁回，若受不利判決，並願以現金或銀行無記
    名可轉讓定期存款單供擔保，請准宣告免予假執行。
貳、陳述：
一、第一勸業銀行於九十一年四月一日變更公司名稱為「瑞穗銀行股份有限公司」（
    下稱瑞穗銀行），而富士銀行則變更為瑞穗實業銀行，但二家公司目前均仍存續
    ，並無合併或以富士銀行為存續銀行之情事。為配合日本瑞穗金融集團之整合，
    第一勸業銀行、富士銀行及日本興業銀行彼此進行業務轉讓行為，由第一勸業銀
    行乃將在台分行業務轉讓予被告瑞穗實業銀行，但由於第一勸業銀行之法人人格
    並未消滅，被告銀行承受第一勸業銀行臺北分行之業務時，僅就科目餘額表內之
    資產及負債等關於營業部分移轉，且有結算之行為而無概括承受之情，是原告對
    第一勸業銀行之資遣費請求債權，不應由被告銀行承擔。
二、優惠離職方案僅為合意終止契約之要約的引誘，為兼顧營運需求及人力需求，不
    可能對於提出申請者全部給予同意，因此特於方案所載「經本行視業務需要及實
    際情形篩選後，由支店長核定之」等內容，並無違反法律強制或禁止規定亦無違
    反供序良俗，亦即公司有最後之核定權，原告既未經核定離職，自無該方案之適
    用，且該方案並非資遣方案而係資遣之迴避手段，並非針對特定勞動者為資遣，
    自不應以之為計算原告資遣費之標準。
三、因原告為優秀營業人才，第一勸業銀行台北分行不欲原告離職係期能借重其長才
    ，被告承受計畫中將委以重任主管消費性金融業務，於九十一年一月十七日所發
    的人事命令，亦將原告從營業第四課轉調營業企劃課，嗣欲將原告職稱襄理調升
    為資深經理，月薪由原來九萬五千一百三十一元調升為十二萬元，調幅達百分之
    二十六，足認第一勸業銀行台北分行未核可原告之離職申請確係基於業務上之需
    要，而無任何不公平之差別待遇。第一勸業銀行台北分行交付原告之留用同意書
    係對原告所為商定留用之意思表示，屬於要約之性質，並無陷原告於兩難；況經
    第一勸業銀行台北分行同意留任之員工，均無事後又遭否決而不被留用者，並無
    針對原告有不公平或差別待遇之行為。第一勸業銀行台北分行因原告遲至業務移
    轉基準日前六日即九十一年三月二十六日始為不同意被告留用之表示，方在尊重
    原告之決定下，依原告之意思予以資遣。
四、第一勸業銀行予富士銀行均為外國公司，並無企業併購法之適用。縱有適用，原
    告未於九十一年二月二十七日受留用通知之十日內以書面通知被告，依該法視為
    同意留用，原告嗣以書函表示不同意留任係因個人因素不願留任，不得請求雇主
    給予資遣費。
參、證據：提出第一勸業銀行股份有限公司與瑞士銀行股份有限公司之公司名稱變更
    現在事項全部證明書、申請核可書及其核可函（含中譯本）各一份、瑞穗金融集
    團整合結構圖、原告書函一份、科目餘額表一份、店內異動表一份、資格證明書
    一份等件影本。
    理      由
一、程序部分
    被告日商瑞穗實業銀行股份公司在中華民國境內之法定代理人原為佐藤仁美，嗣
    於民國九十二年九月四日變更為石丸慎太郎，業據提出經濟部商業司核發之資格
    證明書影本為證，並由其具狀聲明承受訴訟，核與民事訴訟法第一百七十五條第
    一項、第一百七十六條規定並無不合。
二、原告起訴主張：原告自七十五年八月十八日起任職之第一勸業銀行台北分行，於
    同年二月一日公告優惠離職方案，原告符合資格並提出申請竟遭拒絕，該分行嗣
    於同年二月二十七日交付空白留任同意書與原告，惟原告拒絕同意，該分行乃於
    同年三月三十一日依勞基法終止勞動契約，僅發給資遣費一百四十九萬五千九百
    六十三元，惟尚短發按優惠離職方案原告尚可領得之離職金一百五十五萬九千六
    百二十一元，該分行全部營業及資產負債既為被告公司概括承受，自應給付前開
    金額等情，原求為命被告如數給付及加計法定利息之判決。
    被告則以：第一勸業銀行僅將在台分行業務轉讓予被告瑞穗實業銀行，其法人人
    格並未消滅，被告銀行並無概括承受之情，是原告之資遣費請求債權，不應由被
    告銀行承擔；且第一勸業銀行台北分行就優惠離職方案有最後之核定權，該方案
    僅為要約的引誘，其內容並無違反法律或公序良俗，原告未經核定離職，自無該
    方案之適用，且該方案並非資遣方案而係資遣之迴避手段，不應以之為計算原告
    資遣費之標準；況第一勸業銀行與被告公司前身即富士銀行均為外國公司，並無
    企業併購法之適用，縱有適用，原告遲延為同意留用通知，嗣表示不同意留任，
    即不得請求雇主給予資遣費等語，資為抗辯。
三、原告主張：其自七十五年起任職於第一勸業銀行台北分行，該分行於九十一年二
    月一日公告優惠離職方案，原告符合該方案資格提出申請遭拒絕，原告亦拒絕簽
    署該分行交付之留任同意書，該分行遂於同年三月三十一日資遣原告發給資遣費
    一百四十九萬五千九百六十三元等事實，被告並不爭執，有服務證明書、優惠離
    職方案公告、空白同意書、第一勸業銀行台北分行函文等在卷足憑，堪信原告此
    部分主張為真實。至被告應承受原告對第一勸業銀行台北分行之資遣費請求，且
    依前開優惠離職方案給付短發之資遣費一節，則為被告所否認，並抗辯：被告僅
    僅就營業部分移轉，並未概括承受第一勸業銀行台北分行之權利義務，況原告未
    經依優惠離職方案核定離職，自無該方案之適用等語。從而，本件應審酌之爭點
    ，首為被告是否應承受第一勸業銀行台北分行所資遣員工之資遣費請求，次為原
    告之遭資遣可否適用優惠離職方案。
（一）原告主張被告應概括承受第一勸業銀行台北分行之權利義務一節，惟為被告所
      否認，並以前詞置辯。經查：第一勸業銀行於九十一年四月一日變更公司名稱
      為瑞穗銀行，而富士銀行則變更為瑞穗實業銀行，該二家銀行目前均仍存續之
      事實，有原告提出各該公司業經台北駐日經濟文化代表處公證之現在事項全部
      證明書（見被證五、六）、公司名稱變更申請核可書與日本金融廳核可函及其
      中譯本（見被證一、二），在卷足憑，堪信屬實。另被告自認為配合日本瑞穗
      金融集團之整合，第一勸業銀行、富士銀行及日本興業銀行彼此進行業務轉讓
      行為，由第一勸業銀行乃將在台北分行業務轉讓予被告銀行，有被告提出日本
      瑞穗金融集團整合結構圖（見被證三）可參，從而被告承受同一瑞穗金融集團
      中第一勸業銀行關於台北分行部分之業務，亦堪採信。被告雖抗辯僅就科目餘
      額表內之資產及負債等關於營業部分移轉，且有結算之行為，並無概括承受之
      情。然查：被告概括承受第一勸業銀行台北分行全部營業及資產負債，有被告
      與第一勸業銀行一同提出於財政部金融局之概括承受申請書（見原證八）及財
      政部台財融五字第○九一○○一四一五八號函（見原證一）為憑，該等文書中
      關於「概括承受」、「合併」之用語，未據特別保留或聲明，自應依一般文義
      解釋原則解釋其法律之意義，亦即被告應就第一勸業銀行台北分行之權利義務
      予以承受，縱然其內部間僅約定就關於營業部分為移轉，然該等約定亦無足對
      抗信賴前開表見事實之原告。此外，被告銀行承受第一勸業銀行台北分行後，
      仍以佐藤仁美為法定代理人，另就未予核可離職之職員張正宜、葉昭伶、王素
      欣、徐淑華、曾瑞婷等五人予以留用，而原為第一勸業銀行台北分行之職員柳
      賴重人、林志盛等人亦仍任職於被告銀行中等事實，為被告所自認或兩造所不
      爭執，並有前開財政部函、銀行營業執照、公司基本資料（原證一），堪信為
      真正，從而被告抗辯其與第一勸業銀行台北分行間僅限於單純之業務移轉云云
      ，並不足採。綜上各節，被告就第一勸業銀行台北分行對原告之資遣費債務應
      予承擔。
（二）原告主張第一勸業銀行台北分行資遣時僅發給資遣費一百四十九萬餘元，被告
      尚應依優惠離職方案給付一百五十五萬九千六百二十一元等語，為被告所否認
      ，並抗辯以原告不適用該方案等語。經查：
    １優惠離職方案內容中關於實施之對象及離職之給與部分，明載以：符合條件者
      須經業務須需要及實際情形篩選後，由支店長核定之；經篩選核定者，依照服
      務年資每一年發給二個月平均工資，但最高以四十五個月為上限等，該等內容
      優於勞基法之規定，並由所屬勞工向該分行申請離退，須經該分行為篩選及核
      定，與勞基法主動資遣勞工情形不同，該分行公告前開優惠離職方案後，就提
      出申請之員工是否予以核可，應屬企業固有之自主權利。本件優惠離職方案中
      已就實施對象有所保留，況為兼顧企業營運需求及人力需求，非可認為符合資
      格者一經申請該分行即應予同意，核該優惠離職方案之內容與適用結果，並無
      違反法律強制或禁止規定、公序良俗或權利濫用之情，法院自應予以尊重。
    ２原告另主張以：依企業併購法，原告有決定是否用留之權，故就申請離職即不
      願留任之員工，已不生離職與否之問題，第一勸業銀行台北分行以未准離職而
      不適用優惠離職方案並無理由等語。惟企業併購法第十六條第一項中關於勞工
      留用決定權，係以勞工受留用通知為前提，非謂企業間將有併購事實之際，勞
      工即有決定是否留用之權，是以原告前揭主張，於法不合，應不足取。
    ３原告復主張：於優惠離職方案公告時，第一勸業銀行台北分行未對原告為任何
      留用通知，且由交付原告之留任同意書不足供原告為留任與否之判斷等語。經
      查：第一勸業銀行台北分行於九十一年二月一日公告優惠離職方案公告時，本
      無為留用通知之義務；其嗣於同年月二十七日交付空白留任同意書與原告，雖
      該留任同意書之所謂同意，係指待原告簽署而為同意，然該交付留任同意書之
      行為，應即可認係對原告之留任通知。又該留任通知中，已就留任條件包括薪
      資及級職等重要事項明白載明於該同意書中，已足供為留任與否之判斷，是原
      告前揭主張，並不足取。原告另辯稱：留任條件中之職位名稱並無意義，且所
      調薪資亦未較優渥，況原告無消費金融業務經驗，故被告公司欲委原告主管消
      費金融業務，實無留用原告之真意等語，並提出扣繳憑單為據。然查：留任條
      件中之薪資是否較優渥，應立於相同基礎計算之，由留任同意書中之薪資條件
      自原月薪九萬五千一百三十一元調整為十二萬元以觀，明顯較原職優渥，至原
      告以扣繳憑單中之給付總額一百七十萬元至一百八十萬元與調整後十四個月薪
      總額一百六十八萬相較，並非基於相同基礎而為計算，不足採信。至被告公司
      是否有假藉委以原告所不熟稔之消費金融業務一節，未據原告舉證以實其說，
      亦難採信。
    ４綜上各節，第一勸業銀行台北分行基於企業自主決定優惠離職方案適用對象，
      於法並無違背，原告既未經核可，自不得於遭資遣時主張適用該離職方案。
四、原告另聲請傳訊被告職員柳瀨重人、林志盛為證人，欲就會議記錄之真正及優惠
    離職方案與留用無關等事實為證明，然該等證人經合法傳喚均表示無法到庭作證
    ，且本院依兩造所舉證據以足就爭點認定如前，況原告所舉證人均仍任職於被告
    銀行，依刑事訴訟法第一百八十六條但書第五款不得令其具結，從而其證言之可
    信度易遭質疑，爰不再行傳訊之，附此敘明。
五、綜上所述，原告主張被告應依優惠離職方案給付一百五十五萬九千六百二十一元
    及其法定利息，為無理由，應予駁回。至假執行之聲請，亦失所附麗，爰併與駁
    回之。
六、本件事證已臻明確，兩造其餘攻擊防禦方法及舉證，核與本件判決結果不生影響
    ，爰不一一論述，併此敘明。
七、據上論結，原告之訴為無理由，依民事訴訟法第七十八條，判決如主文。
中      華      民      國    九十二    年      十      月    二十一    日
                                勞工法庭  法  官    李維心
正本係照原本作成
如對本判決上訴，須於判決送達後廿日內向本院提出上訴狀
中      華      民      國    九十二    年      十      月    二十一    日
                                          書記官    林梅珍


司法院資訊處製作；財團法人民間司法改革基金會備份。
